【裁判字號】    94,重訴,48
【裁判日期】    950116
【裁判案由】    塗銷所有權移轉登記
【裁判全文】
臺灣新竹地方法院民事判決              94年度重訴字第48號
原      告  丙○○○
訴訟代理人  范光柱律師
被      告  乙○○
            甲○○
上二人共同
法定代理人  己○○
            戊○○
上二人共同
訴訟代理人  林思銘律師
上列當事人間塗銷所有權移轉登記事件，本院於民國94年12月29
日辯論終結，判決如下：
    主  文
原告之訴駁回。
訴訟費用由原告負擔。
    事實及理由
一、原告起訴主張：原告丙○○○為被告乙○○、甲○○二人之
    祖母。原告為民國18年4月8日生，不識字，被告乙○○、甲○○則分別為77年12月19日生、90年3月24日生，為僅16歲
    、4歲之人，根本無經濟能力可購買任何土地。惟被告二人
    等之父母，即法定代理人己○○及戊○○竟偽造文書，於93
    年4月2日將原告名下坐落於新竹縣竹北市○○段487號土地
    及其上305號建物（即門牌號碼新竹縣竹北市○○路367號，
    上開房地，以下合稱系爭房地），以買賣之名移轉登記於被
    告名下，此為民事上之侵權行為，被告法定代理人侵害原告
    之所有權，依據民法第184條第1項及同法第213條規定，請
    求被告等塗銷所有權移轉登以記回復原狀。並聲明：被告於
    93年4月2日以買賣原因登記取得之座落於新竹縣竹北市○○
    段487號土地及其上305號建物（即門牌號碼新竹縣竹北市○○路367號），權利範圍各二分之一之所有權移轉登記應予
    塗銷。
二、被告則抗辯：原告因身體日益衰弱，於92年12月間因為十二
    指腸潰瘍及慢性阻塞性肺疾病住院，於93年2月14日在東元
    醫院加護病房時，乃由宗族內之叔輩親戚丁○○到場為證，
    被告父母負責錄音，將系爭房地贈與原告。同年月17日由原
    告簽下委託書並交付印章委託原告法定代理人申請印鑑證明
    ，委託代書庚○○辦理土地及建物之移轉事宜，另因片尋不
    著原告持有之權狀，無法辦理移轉所有權手續，原告乃親自
    前往地政事務所辦理權狀補發，地政事務所及代書庚○○均
    曾詢問原告是否知悉要將房地過戶原告，原告均欣然同意。
    嗣因原告與被告等之母己○○發生爭執，進而在本院聲請保
    護令（94年度暫家護字第154號、94年度家護字第266號），
    原告因而否認贈與之事實，提起本件訴訟。另系爭房地之登
    記原因雖為買賣，但為贈與之法律關係，被告亦依法繳納贈
    與稅，並非原告主張之以偽造文書方式成立買賣關係。原告
    確實將系爭房地贈與被告，並無任何偽造文書之侵權行為，
    原告之主張為無理由，請求駁回原告之訴。
三、兩造不爭執之事實
（一）93年2月14日原告曾在加護病房與被告父母、證人丁○○
      討論系爭房地應由何人繼承之問題。
（二）系爭房地於93年2月18日以買賣之原因聲請移轉登記於被
      告名下，93年4月2日完成登記。
（三）原告與被告之母己○○發生爭執，原告在本院提起家暴事
      件請求核發保護令（94年度暫家護字第154、94年度家護
      字第266號）。
（四）原告曾經親自前往辦理土地、建物所有權狀補發。
四、兩造爭執之要點
（一）原告主張被告之父母偽造文書為侵權行為，其以民法第
      184條第1項為請求權基礎，再依據損害賠償之規定民法
      第213 條請求回復原狀塗銷登記，是否正確？
（二）原告於93年2月14日在東元醫院加護病房對證人丁○○陳
      述將系爭房地給予被告二人，究為生前贈與或死後遺贈？
五、本院得心證之理由
（一）原告主張被告之父母以偽造文書之方式將系爭房地以買賣
      之名義登記於被告二人名下，則侵權行為人為被告之父母
      親，並非被告，故回復原狀請求權行使之對象應該為侵權
      行為人，即被告之父母親，而非被告二人，原告依據侵權
      行為之請求權基礎請求被告二人回復原狀塗銷所有權移轉
      登記，應有違誤。
（二）本件依據兩造所不爭執之錄音、錄音譯文，本件之爭點應
      為贈與之法律關係成立與否，系爭房地所有權移轉登記之
      登記原因雖記載為買賣，但被告陳明係為使用原告之優惠
      增值稅稅率之故，才登記為買賣，此部分業據代辦之代書
      庚○○到庭證述無訛，原告主張為買賣關係云云，亦有違
      誤。
（三）兩造間之債權關係不論主張為買賣關係或贈與關係，原告
      均主張其並無移轉系爭房地所有權之意思，而請求被告等
      人塗銷所有權登記，應查明者即為，原告是否確無移轉系
      爭房地之意思，如是，兩造間並無移轉所有權之合意，被
      告等人自無取得所有權，自應塗銷所有權移轉之登記。經
      查：原告不否認曾於93年2月14日在東元醫院加護病房對
      證人丁○○等人提及房地由被告等人繼承一事，雖另稱其
      在錄音中亦提及「不要一下子沒權利」意指是死後遺贈而
      非生前贈與等語。然一般人為免於死亡後課徵高額遺產稅
      ，會在生前將一部分財產先贈與親友，原告在加護病房時
      ，已認為自己不久人世，其是否會選擇死後遺贈，令子孫
      課徵遺產稅，令人質疑。又原告為民國18年4月8日生，不
      識字，其用詞遣字難免不精確，所謂「不要一下子沒有權
      利」其中的權利，是否指所有權的保留，或是繼續居住系
      爭房地之權利，亦有可議。又原告亦不爭執其病癒後前往
      地政事務所補發系爭房地之所有權狀之事實，如於當時並
      無移轉所有權之必要，原告是否會在甫出院三日即需前往
      地政事務所補發所有權狀？而證人庚○○即代辦本件之土
      地所有權移轉手續之代書，到場證稱，其帶原告及原告之
      子戊○○前往辦理土地所有權狀補發時亦明確告知原告補
      發權狀之目的等語。證人庚○○僅代辦系爭房地所有權移
      轉手續，與兩造間均無利害關係，其為確保自己不捲入家
      族間財產之紛爭，會確認移轉之意思，亦合乎常情，因此
      ，證人所證堪可採信。又參以系爭房地移轉登記予被告等
      人，為93年2月17日，如原告無移轉所有權之意思，早應
      提起訴訟請求塗銷，而原告與被告間之母親己○○於94年
      3 月23日發生爭執，而於94年4月6日向本院聲請暫時保護
      令，繼而於94年5月6日提起本件訴訟，其時間上的密接，
      有合理懷疑本件訴訟之提起，乃因原告與婆媳間之糾紛所
      致。本院綜合全篇之辯論意旨，認原告主張其並無移轉所
      有權之意思，難以採信，被告抗辯系爭房地所有權移轉系
      出於原告之贈與，較為可採。
六、縱上所陳，原告主張其無移轉系爭房地所有權予被告，不能
    採信，被告主張本件系爭房地所有權移轉，係出於原告之贈
    與較為可採。從而，原告請求被告塗銷所有權移轉登記，為
    無理由，應予駁回。
七、結論：原告之訴為無理由，依民事訴訟法第78條，判決如主
    文。
中    華    民    國    95    年    1    月    16    日
                  民事第一庭    法  官  黃珮禎
以上正本係照原本作成。
如對本判決上訴，須於判決送達後20日內向本院提出上訴狀。
中    華    民    國    95    年    1    月    16    日
                                書記官  黎秀娟


司法院資訊處製作；財團法人民間司法改革基金會備份。
